臺灣高等法院高雄分院民事判決　　　　92年度上更(一)字第46號
上　訴　人　聲達汽車企業股份有限公司
被上訴人兼
法定代理人　甲○○
共　　　同
訴訟代理人　許明德律師
　　　　　　吳芝瑛律師
　　　　　　鄭勝智律師
上　訴　人　乙○○
上列當事人間請求返還不當得利事件，上訴人對於民國90年2 月
12日臺灣高雄地方法院89年度重訴字第289 號第一審判決提起上
訴，經最高法院第1 次發回更審，本院於94年5 月25日言詞辯論
終結，判決如下：
    主  文
原判決關於(一)命上訴人乙○○給付被上訴人新台幣貳佰壹拾玖萬
玖仟參佰參拾參元本息部分，(二)駁回上訴人聲達汽車企業股份有
限公司後開第三、四項之訴部分，(三)訴訟費用（除確定部分外）
之裁判，均廢棄。
上開廢棄(一)部分，被上訴人甲○○在第一審之訴駁回。
上訴人乙○○應給付上訴人聲達汽車企業股份有限公司新台幣壹
佰零柒萬捌仟貳佰陸拾伍元，及自民國八十九年四月十二日起至
清償日止，按年息百分之五計算之利息。
確認上訴人聲達汽車企業股份有限公司就高雄市政府於民國八十
六年七月二十一日就高雄市凹子底農十六區段徵收地區○○○段
四小段二二○地號土地改良物第二次補償費新台幣壹佰伍拾捌萬
貳仟肆佰捌拾肆元之領取權存在。
第一、二審及發回前第三審訴訟費用（除確定部分外），由上訴
人乙○○負擔二分之一，餘由被上訴人負擔。
    事實及理由
壹、程序方面：
    本件上訴人聲達汽車企業股份有限公司（下稱聲達公司）原
    請求「高雄市政府就高雄市凹子底農十六區段徵收地區○○
    ○段4 小段220 地號土地改良物第二次補償費新台幣（下同
    ）1,582,484 元，應由上訴人聲達公司領取」部分（原審卷
    第128 頁），其真意應為請求確認其領取權存在，而非向高
    雄市政府請求給付，是其於本院改為請求「確認高雄市政府
    於民國86年7 月21日就高雄市凹子底農十六區段徵收地區○
    ○○段4 小段220 地號土地改良物第二次補償費1,582,484
    元，上訴人聲達公司之領取權存在」（本院卷第104 頁），
    乃為原聲明之更正，並無訴之變更，合先敘明。
貳、實體方面：
一、被上訴人甲○○及上訴人聲達公司主張：被上訴人與上訴人
    乙○○訂立租賃契約，承租上訴人乙○○所有坐落高雄市○
    ○區○○段4 小段第220 號土地，約定租金自79年9 月起至
    82 年6月30日為止，每月66,300元；自82年7 月1 日起，調
    整為每月15萬元；自84年7 月1 日起，為每月20萬元。另自
    87 年7月1 日起，雙方未再續訂書面租賃契約，上訴人乙○
    ○除返還押租金36萬元外，每月租金調降為77,000元。被上
    訴人繳交租金至88年10月份後，於88年11月間，發現系爭土
    地早於86年7 月21日，經高雄市政府徵收並辦妥移轉登記，
    依法系爭土地租賃契約即因之而終止，則上訴人乙○○自是
    日起至87年6 月30日止所收受之2,266,000 元，及自同年7
    月1 日起至88年10月30日止所收受之1,232,000 元，合計
    3,498,000 元，即屬不當得利，應返還與被上訴人。又系爭
    土地上之建物雖以上訴人乙○○之名義申請使用執照，惟該
    建物及其增建部分均係上訴人聲達公司出資興建，該建物實
    際所有權人為聲達公司，上訴人乙○○竟以地上物所有人之
    名義向高雄市政府領取系爭土地上建築改良物第一次補償費
    1,078,265 元，亦有不當得利情形，應返還與上訴人聲達公
    司。茲上訴人乙○○復將領取高雄市政府發放之第二次補償
    費1,582,484 元，爰求為命上訴人乙○○給付被上訴人
    3,498,000 元，給付上訴人聲達公司1,078,265 元，並均加
    計法定遲延利息；暨確認上訴人聲達公司有向高雄市政府領
    取第二次補償費1,582,484 元之權利存在之判決等情。
二、上訴人乙○○則以：租賃契約之出租人不以所有權人為限，
    系爭土地雖於86年7 月21日經高雄市政府徵收，惟土地及其
    上農舍並未點交與高雄市政府，仍由上訴人乙○○占有、使
    用、收益，不影響系爭租賃關係之存在，且於被上訴人亦無
    損害，上訴人乙○○自有權收取系爭租金。又系爭土地上之
    建物係為上訴人乙○○所有，此由歷年繳納房屋稅單及使用
    執照均記載上訴人乙○○名義即明，至該建物之興建費用雖
    由聲達公司先行墊付，惟已由被上訴人應付上訴人乙○○之
    租金扣抵完畢，上訴人聲達公司不得認補償費應為其所有及
    領取等語，資為抗辯。
三、原審就被上訴人請求返還租金部分，判決上訴人乙○○應給
    付被上訴人自86年7 月21日起至87年6 月30日止、及自88年
    1 月起至同年10月止所溢領之3,036,000 元，並自89年4 月
    12 日 起至清償日止，按年息5%計算之利息；另駁回上訴人
    聲達公司及被上訴人其餘之請求。上訴人聲達公司及乙○○
    均提起上訴，經本院前審就被上訴人請求返還租金部分，維
    持原審判決上訴人乙○○應給付被上訴人自87年6 月21日起
    至同月30日止、及自88年1 月起至同年10月止所溢領之
    836,667 元，並自89年4 月12日起至清償日止，按年息5%計
    算之利息，而駁回被上訴人其餘之訴；另駁回上訴人聲達公
    司及上訴人乙○○其餘之上訴。嗣經最高法院判決將本院前
    審駁回被上訴人之訴及駁回上訴人聲達公司之上訴部分廢棄
    發回更審在案。上訴人聲達公司之上訴聲明：(一)原判決關於
    上訴人聲達公司敗訴部分廢棄。(二)上訴人乙○○應給付上訴
    人聲達公司1,078,265 元，及自起訴狀繕本送達翌日起至清
    償日止，按年息5%計算之利息。(三)確認高雄市政府於86年7
    月21日就高雄市凹子底農十六區段徵收地區○○○段4小段
    220 地號土地改良物第二次補償費1,582,484 元，上訴人聲
    達公司之領取權存在；上訴人乙○○答辯聲明：上訴人聲達
    公司之上訴駁回。又上訴人乙○○上訴聲明：(一)原判決關於
    命上訴人乙○○給付被上訴人之金額，除確定部分外，廢棄
    。(二)上開廢棄部分，被上訴人在第一審之訴駁回；被上訴人
    答辯聲明：上訴人乙○○之上訴駁回。（至被上訴人請求之
    金額，其中自87年7 月1 日至12月31日之462,000 元本息部
    分受敗訴判決，及自87年6 月21日起至同月30日止、自88年
    1 月1 日起至同年10月30日止之836,667 元本息部分受勝訴
    判決，均已確定。）
四、被上訴人主張其與上訴人乙○○訂立租賃契約，承租上訴人
    乙○○所有坐落高雄市○○區○○段4 小段第220 地號土地
    全部，約定自79年9 月起至82年6 月30日止，每月租金
    66,300元，自82年7 月1 日起租金調整為每月15萬元，自84
    年7 月1 日起每月租金為20萬元。自87年7 月1 日起，雙方
    未再續訂租賃契約，惟自88年1 月起至同年10月份止，被上
    訴人甲○○仍繳納每月租金77,000元，計自86年7 月21日起
    至88年10月30日止，被上訴人甲○○已給付3,036,000 元予
    上訴人乙○○，而系爭土地已於86年7 月21日，經高雄市政
    府徵收並辦妥移轉登記；且系爭土地上之建物其增建部分之
    第一次發放補償費已經上訴人乙○○領取，第二次發放之補
    償費則因上訴人聲達公司提出異議，並提起本件訴訟，乃未
    領取之事實，業有租賃契約書、轉帳傳票、土地登記謄本、
    高雄市政府地政處土地開發總隊開會通知單、協調會議紀錄
    等件為證（原審卷第11至23、70至72頁），核屬相符，上訴
    人乙○○除爭執被上訴人所承租者為土地及其上建物外，餘
    皆不爭執，堪信被上訴人此部分之主張（除租賃物外）為真
    實。惟兩造所爭執者厥為：(一)上訴人聲達公司是否為系爭建
    物及增建部分之起造人？(二)被上訴人得否向上訴人乙○○請
    求返還土地徵收後已收取之租金？
五、上訴人聲達公司是否為系爭建物及增建部分之原始起造人？
  (一)上訴人聲達公司主張系爭建物及其增建部分因其出資興建而
    取得所有權一節，業據其提出估價單17紙為證（原審卷第24
    至40頁），且上訴人乙○○陳稱：「系爭廠房係聲達公司找
    人來蓋，但是費用是從甲○○給付我的租金中扣除」等語（
    本院上更字卷第189 頁），乃亦表示系爭廠房興建初始為上
    訴人聲達公司所出資，而非被上訴人個人甚明。至上訴人乙
    ○○抗辯，系爭廠房之興建費用已自被上訴人應付之租金中
    扣抵云云。經查：被上訴人與上訴人乙○○二次所訂立之租
    賃契約，第一次租賃期間自79年9 月15日起至84 年9月14日
    止，第二次租賃期間自84年7 月1 日起至87年6 月30日止，
    租金自79年9 月份起至82年6 月30日止，每月租金為66,300
    元，自82年7 月1 日起即調整為每月15萬元，自84年7 月1
    日起更調整為每月20萬元等情，此有該二份租賃契約可稽（
    原審卷第11至13頁），並為兩造所不爭。惟該79 年9月15日
    訂立之租賃契約定明：「租金」：「每月租金新台幣陸萬陸
    仟參佰元整」，「拾捌：本租約因期限長達肆年玖個月及念
    及乙方（即被上訴人）創業維艱，故前貳年玖個月不予調整
    租金，貳年玖個月後民國八十二年六月十五日起甲方（即上
    訴人乙○○）得隨時調整租金，乙方（即被上訴人）不得異
    議」等語，足認上訴人乙○○係因念及被上訴人創業維艱，
    始於租賃期間前2 年9 月不調整租金。再者，若依上訴人乙
    ○○所述以租金扣抵興建系爭建物，即「每月租金為六萬六
    千三百元抵扣三十三個月，即二年九個月不調整租金……至
    八十四年六月三十日抵扣完成後，即回復正常租金為每月二
    十萬元」（原審卷第143 頁），總計扣抵之金額高達
    4,412,100 元〔計算式為：（200,000-66,300）x33 月
    =4,412,100〕，則兩造豈有不約定該扣抵金額乃為支付系爭
    建物之費用及應如何計算等情事，反約定因念及被上訴人創
    業維艱，不予調整租金之理？況且介紹兩造租賃之證人鄭英
    和證稱：租金多少及契約都是兩造自己談自己簽訂的，我只
    介紹他們認識而已，…（租期到期時），甲○○還託我向被
    上訴人（即上訴人乙○○）說租金不要調高，我有去講，被
    上訴人有調降一些租金，有談到兩造都能接受的金額，…被
    上訴人本來要調高十幾萬，調整租金協調時我有在場，但定
    契約的時候我沒有在場，協調時沒有談到扣租金建廠房的事
    等語（本院上更字卷第64、65頁），且上訴人乙○○亦表示
    ：我本來要調整20萬元，因為證人出面協調才變成15萬元（
    本院上更字卷第65頁），堪認證人鄭英和所證為真，則果有
    以租金扣抵興建系爭建物情事，何以協調租金數額時均未提
    及此事，實與常情有違。準此，上訴人乙○○所抗辯系爭建
    物及其增建部分之費用，因上訴人乙○○減收租金而自被上
    訴人應給付之租金中扣抵乙節，尚屬無據。
  (二)上訴人乙○○又提出交付稅捐機關報稅使用之房屋租賃契約
    書，其第17條載明：「廠房設備由乙方（即被上訴人）出資
    興建，惟期滿所有設備歸甲方所有」等語為憑（原審卷第
    102 頁）。然查，兩造於79年9 月15日訂立之租賃契約，契
    約載明：「租賃期間：自79年9 月15日起至84年9 月14日止
    。租金：每月租金新台幣陸萬陸仟參佰元整」等語，而上開
    上訴人乙○○所提出之租賃契約係兩造於80年3 月1 日簽訂
    ，乃載明：「租賃期間：自80年3 月1 日起至85年2 月28日
    止。租金：前半年每月租金新台幣伍仟元。以後每月租金新
    台幣壹萬伍仟元整」等語，是前揭79年9 月15日訂立之租賃
    契約之期間，至84年9 月14日始終止，兩造殊無另於租賃存
    續期間重覆訂立80年3 月1 日租約之必要。且前揭79年9 月
    15日租賃契約之租金為每月66,300元，而80年3 月1 日之租
    賃契約反為5000元，顯違常情。再者，該80年3 月1 日之租
    賃契約上蓋有財政部高雄市國稅局鼓山稽徵所印文，上訴人
    乙○○亦迭稱該租賃契約係為報稅所用（本院上更字卷第56
    、88、126 頁），至於何造要求簽立該租賃契約，及對何造
    有利，與本件無關，並無審究之餘地。是上訴人聲達公司及
    被上訴人所主張該80年3 月1 日之租賃契約係為報稅所用，
    乃雙方虛偽意思表示，堪予採取。至上訴人乙○○雖抗辯，
    該80年3 月1 日之租賃契約雖為報稅之用，惟第17條之約定
    並非虛偽等語，縱認屬實，惟該17條係記載：「廠房設備由
    乙方（即被上訴人）出資興建，惟期滿後所有設備歸甲方（
    即上訴人乙○○）所有」，兩造於條文上段係將「廠房」與
    「設備」並列，而下段僅稱「設備」，益徵兩造僅合意將「
    設備」歸上訴人乙○○所有，而「廠房」則排除在外。是上
    訴人乙○○依上開80年3 月1 日之租賃契約第17條約定，抗
    辯其為系爭建物及其增建部分之所有權人，自非足採。
  (三)上訴人乙○○再抗辯，系爭建物之使用執照起造人及房屋稅
    納稅義務人均為上訴人乙○○，又被上訴人開立予上訴人乙
    ○○之扣繳憑單，其租賃物之稅籍編號即為系爭廠房，另上
    訴人乙○○返還押租金之收據上記載被上訴人係承租土地及
    房屋，並為聲達公司會計周寶玉簽收云云，乃提出高雄市政
    府工務局使用執照、房屋稅繳款書、房屋稅繳納證明書、房
    屋稅籍證明書、扣繳憑單、收據為證（原審卷第57至63 頁
    、本院上更字卷第152 、153 、68頁），及高雄市政府工務
    局函送原審建造執照，記載起造人為上訴人乙○○可稽（原
    審卷第77至94頁）。惟按建造執照、使用執照、房屋稅籍資
    料僅係主管機關為管理建築物所採取之行政措施，尚不得以
    系爭建物之建造執照、使用執照之起造人、或房屋稅納稅義
    務人之記載認定系爭建物及增建部分之所有權人。又被上訴
    人所開立之扣繳憑單，其稅籍編號雖記載為系爭建物，惟扣
    繳憑單之係為繳納所得稅所用，其86年度之給付總額僅為18
    萬元，87年1 至6 月之給付總額僅為9 萬元，堪認兩造為達
    節稅目的，內容記載並非正確，自難認其租賃物為系爭建物
    為真實。另上訴人乙○○提出之返還押租金收據，其上雖記
    載被上訴人承租土地及房屋之語，惟上訴人乙○○自承該收
    據內容為其所寫（本院上更字卷第66頁），並非被上訴人所
    書，雖為上訴人聲達公司之會計周寶玉簽收，惟衡情簽收者
    通常係注意押租金數額是否正確，並不致在意其他用語，況
    該收據係87年7 月7 日所立，上訴人乙○○已領取第一次徵
    收補償費（於87年3 月27日領取，詳如後述），乃故為記載
    承租土地及房屋，自難遽認系爭建物為上訴人乙○○所有。
    從而上開證據不得採為有利上訴人乙○○之證據，自無從證
    明上訴人乙○○為系爭建物及增建部分之起造人。
  (四)至被上訴人所提出與上訴人乙○○簽訂之二份租賃契約，其
    名稱雖為「房屋租賃契約」，惟租賃物標示則記載為「高雄
    市○○區○○段4 小段第220 號，田面積○．二一九二公頃
    全部」，足認兩造實際係土地租賃，並非房屋租賃。上訴人
    乙○○雖抗辯，應為土地及房屋租賃，因簽訂租約時房屋尚
    未興建，故租賃物以土地地號代替云云（本院上更字卷第
    190 頁），然被上訴人與上訴人乙○○所訂自84年7 月1 日
    起至87年6 月30日之租賃契約，當時系爭建物及增建部分已
    然興建完成，而該租賃契約之租賃物標示仍記載為上開土地
    ，是上訴人乙○○所辯委無足採。
  (五)另本院函查高雄市政府地政處，據覆：本市○○區○○段4
    小段220 地號，即門牌號碼本市鼓山區○○○路609 號，其
    地上物係因區段徵收而辦理地上物查估補償作業，於86年1
    月31日依「高雄市舉辦公共工程地上物拆遷補償辦法」，辦
    理地上物查估補償費為1,078,265 元，由乙○○於87年3 月
    27 日 一次全部領取在案。於89年1 月13日再依「高雄市區徵收及市地重劃拆遷建築改良物工廠生產設備農
    業生產固定設備補償自治例」規定，將前次攤棚部分辦理第
    二次地上物複估補償作業，補償費為1,582,484 元，因乙○
    ○與甲○○涉地上物所有權歸屬之爭訟，故依執有上開使用
    執照之起造人乙○○之名義一戶，存入保管帳戶金額計
    1,582,450 元（已代扣郵資34元），領取人應憑法院勝訴判
    決及法院判決確定證明書領取等情，有該處93年12月6 日高
    市地政六字第0930019028號函在卷可按（本院上更字卷第
    144 頁）。系爭建物及增建部分既為上訴人聲達公司所出資
    興建，其即為該建物之所有權人，自有拆遷該建物之權利，
    應得領取上開建物之拆遷補償費，至為明甚。然上訴人乙○
    ○於87年3 月27日竟領取該補償費1,078,265 元，為無法律
    上之原因而受利益，致上訴人聲達公司受有損害，上訴人依
    不當得利之法律關係，請求上訴人乙○○返還所受領之補償
    費1,078,265 元，自堪採取，其請求確認該第二次補償費
    1,582,484 元之領取權存在，亦為有據。
六、被上訴人得否向上訴人乙○○請求返還已收取之租金？
  (一)按租賃非如消費借貸，係移轉物之所有權於相對人之契約，
    不過使承租人就其物而為使用收益。故出租人對其物有所有
    權或其他權利與否，全非租賃之成立要件。又租賃契約，係
    以當事人約定，一方以物租與他方使用收益，他方支付租金
    而成立，並不以出租人對於租賃物有所有權為要件（最高法
    院50年台上字第284 號及64年台上字第424號判例參照）。
  (二)被上訴人固主張土地徵收，係基於國家公權力所為強制性之
    行政處分，如徵收之土地原有租賃關係存在者，即因徵收而
    終止，被徵收者之權利亦歸於消滅，上訴人乙○○於土地徵
    收後自不得再請求租金，其所受領之租金乃為不當得利云云
    。惟上訴人乙○○所有之系爭土地經高雄市於86年7 月21日
    徵收並取得所有權等情，為兩造所不爭執，並有土地登記謄
    本可稽（原審卷第20頁），是上訴人乙○○對於系爭土地之
    權利固歸於消滅。而公用徵收之目的須完全使用徵收物，理
    論上無從使承租人繼續占有使用租賃物，是無民法第425 條
    之適用，因此，兩造間之租賃契約並不因此而對取得所有權
    之高雄市繼續存在，易言之，高雄市並不取得出租人之地位
    。然出租人並不以對於租賃物有所有權為要件，系爭土地雖
    為高雄市徵收，並非使當事人間之租約當然消滅，上訴人乙
    ○○出租他人之土地，自無不可，兩造之租賃契約既未合意
    終止，復無法定終止事由發生，上訴人乙○○依據租賃契約
    之約定收取租金，自屬有據，被上訴人請求其返還已收取之
    租金，自無足取。
七、綜上所述，上訴人聲達公司主張其為系爭建物及增建部分之
    所有權人，堪予採取，是其依不當得利之法律關係，請求上
    訴人乙○○應給付所領取之補償費1,078,265 元，及自起訴
    狀繕本送達翌日即89年4 月12日起至清償日止，按年息5%計
    算之法定遲延利息；並請求確認高雄市政府於86年7 月21日
    就高雄市凹子底農十六區段徵收地區○○○段4 小段220 地
    號土地改良物第二次補償費1,582,484 元（其中34元已代扣
    郵資），上訴人聲達公司之領取權存在，洵為有據，應予准
    許。至被上訴人依不當得利之法律關係，請求上訴人乙○○
    返還已收取之租金，則屬無據，應予駁回。原判決駁回上訴
    人聲達公司請求上開應准許部分，及命上訴人乙○○給付被
    上訴人2,199,333 元本息部分（至836,667 元本息部分，業
    已確定，不予審酌）尚有未當，上訴意旨，指摘原判決此部
    分不當，即為有理由，應由本院將原判決此部分廢棄，並改
    判如主文第2 至4 項所示。本件事證已臻明確，兩造其餘攻
    擊防禦方法及舉證，核與判決結果無影響，爰不一一論述，
    附此敘明。
據上論結，本件上訴人乙○○、聲達公司之上訴均有理由，依民
事訴訟法第450 條、第78條，判決如主文。
中　　華　　民　　國　　94　　年　　6 　　月　　8 　　日
                               民事第五庭
                                   審判長法官　　蔡明宛
                                   法      官    曾錦昌
                                   法      官    魏式璧
以上正本證明與原本無異。
如對本判決上訴，須於判決送達後20日內向本院提出上訴狀，其
未表明上訴理由者，應於上訴後20日內向本院提出上訴理由書（
均須按他造當事人之人數附繕本）。上訴時應提出委任律師或具
有律師資格之人之委任狀，並依附註條文規定辦理。
中　　華　　民　　國　　94　　年　　6 　　月　　8 　　日
　　　　　　　　　　　　　　　　　　書  記　官　　梁雅華
附註：
民事訴訟法第466條之1：
對於第二審判決上訴，上訴人應委任律師為訴訟代理人，但上訴
人或其法定代理人具有律師資格者，不在此限。
上訴人之配偶、三親等內之血親、二親等內之姻親，或上訴人為
法人、中央或地方機關時，其所屬專任人員具有律師資格並經法
院認為適當者，亦得為第三審訴訟代理人。
第1項但書及第2項情形，應於提起上訴或委任時釋明之。
